最高法院民事判決　　　　　　　　　　　　　　　九十三年度台上字第一三二０號
　　上　訴　人　乙○○
　　訴訟代理人　林雪娟律師
　　上　訴　人　甲○○
　　訴訟代理人　黃榮作律師
右當事人間請求土地所有權移轉登記事件，兩造對於中華民國九十二年七月十六日台
灣高等法院高雄分院第二審更審判決（九十年度重上更(二)字第三一號），各自提起上
訴，本院判決如下：
    主  文
原判決除假執行部分外廢棄，發回台灣高等法院高雄分院。
    理  由
本件上訴人乙○○起訴主張：兩造於民國五十二年間結婚，對造上訴人甲○○於五十
九年間以伊婚前在第一商業銀行彰化分行（下稱一銀彰化分行）任職多年之薪資積蓄
，購買坐落屏東縣長治鄉○○○段五八之五四二、五八之五五六、五八之五六七、五
八之五三九、五八之五六三、五八之六七０、五八之六五八地號土地七筆，因伊未具
自耕農身分，乃信託登記為甲○○所有，依修正前民法第一千零十三條第四款規定，
系爭土地屬伊之特有財產。詎甲○○竟未經伊同意，於六十二年間擅將系爭土地出賣
予訴外人吳劉好意。茲伊已終止信託關係，甲○○應負債務不履行及侵權行為損害賠
償責任，並應返還不當得利與伊等情。求為命甲○○給付伊新台幣（下同）一千二百
六十七萬八千五百三十六元之判決。嗣於原審追加應受判決事項之聲明，求為命甲○
○加付法定遲延利息之判決（乙○○另請求甲○○給付二十四萬九千三百零七元部分
，業經原審前審判決甲○○敗訴確定，其餘未繫屬本院部分不予贅述）。
甲○○則以：系爭土地係伊出資買受，乙○○僅補助部分資金，伊於六十二年間將系
爭土地以總價六萬一千元出賣予吳劉好意，所得款項部分交予乙○○，餘均供家用，
乙○○不得請求伊賠償損害或返還不當得利；縱認其得請求，其請求權亦已罹於時效
而消滅，伊得拒絕給付等語，資為抗辯。
原審以：本件於原審前審確定判決（八十八年度重上更(一)字第四四號）理由中已認定
：乙○○就其主張之事實，已據提出戶籍謄本、土地所有權狀、土地登記簿謄本及一
銀彰化分行函為證。甲○○購買系爭土地之價金及登記費共計五萬五千元，係由其填
寫乙○○在一銀彰化分行行員儲蓄存款帳戶之取款條提領，有該取款條及甲○○之信
函可稽。乙○○自四十六年十二月五日起即在一銀彰化分行任職，其主張：上開存款
係其薪資儲蓄等語，與事理無違。甲○○不能證明上開存款係其所存入，其辯稱：系
爭土地係伊出資買受，乙○○僅出小部分資金云云，不足採信。甲○○於六十二年四
月三十日將系爭土地以總價六萬一千元出賣予吳劉好意，於六十二年五月十五日辦畢
所有權移轉登記，有土地登記簿謄本可憑，並經證人吳加富證述無訛等情，兩造均應
受上開認定事實之拘束，不得為相反之主張。乙○○當時反對出賣系爭土地，曾囑甲
○○之兄邱仁德轉告甲○○，業經證人邱仁德證述明確。甲○○雖辯稱：伊有將所得
款項交付乙○○云云，惟為乙○○所否認，甲○○不能舉證證明，亦非可採。系爭土
地係以乙○○之薪資儲蓄購得，為其特有財產，甲○○未經乙○○同意，擅予出售，
自屬不法侵害乙○○之權利，乙○○依侵權行為之法律關係，請求甲○○賠償其所受
損害，尚非無據。甲○○雖辯稱：乙○○之請求權已罹於時效而消滅云云。惟按夫對
於妻或妻對於夫之權利，於婚姻關係消滅後一年內，其時效不完成，民法第一百四十
三條定有明文。兩造之婚姻關係現仍存在，乙○○對甲○○之損害賠償請求權，其時
效自不完成，甲○○此項時效抗辯，並非可採。乙○○所受損害，應以系爭土地於六
十二年間出售時之市價即六萬一千元為準，不得以起訴時或八十九年八月間鑑定之市
價為準。惟系爭土地出售後迄今已二十餘年，土地價格上漲甚多，情事變更非當時所
得預料，如甲○○僅給付原出賣價金予乙○○，顯失公平，應依修正前民事訴訟法第
三百九十七條規定，為增加給付之判決。系爭土地之公告現值自六十二年間至九十二
年五月間，其平均漲幅為二六‧五四一倍，有屏東縣屏東地政事務所函可考，甲○○
之賠償金額應按此比例增加為一百六十一萬九千零一元（ 61000〤26.541=0000000）
，始符公平。從而，乙○○請求甲○○給付伊上開金額及加付法定遲延利息，洵屬正
當，應予准許，超過上開請求部分，尚非有據，不應准許。爰就上開應准許之本金部
分，廢棄第一審所為乙○○敗訴之判決，改判如其聲明，及就上開不應准許之本金部
分，維持第一審所為乙○○敗訴之判決，駁回其上訴；並就乙○○追加法定遲延利息
之請求部分，為其一部勝訴、一部敗訴之判決。
按民事訴訟法第四百條第一項規定確定判決之既判力，惟於判決主文所判斷之訴訟標
的，始可發生。若訴訟標的以外之事項，縱令與為訴訟標的之法律關係有影響，因而
於判決理由中對之有所判斷，除同條第二項所定情形外，尚不能因該判決已經確定而
認此項判斷有既判力（本院七十三年台上字第三二九二號判例參照）。原審認兩造應
受原審前審確定判決理由認定事實之拘束，不得為相反之主張，尚有未合。次按信託
物因可歸責於受託人之事由，致不能返還，信託人請求金錢賠償，其有市價者，應以
請求時或起訴時之市價為準。蓋損害賠償之目的在於填補所生之損害，其應回復者，
並非原來狀態，而係應有狀態，應將損害事故發生後之變動狀況考慮在內。故其價格
應以受託人應為給付之時為準，信託人請求賠償時，受託人即有給付之義務，算定賠
償價格時，自應以起訴時之市價為準，惟信託人於起訴前曾為請求者，則以請求時之
市價為準。原審見未及此，遽認乙○○請求損害賠償之金額，應以甲○○於六十二年
間出賣系爭土地之價格為準，再依系爭土地公告現值之漲幅，予以增加給付，並有可
議。復按債務不履行為債務人侵害債權之行為，性質上雖亦屬侵權行為，但法律另有
關於債務不履行之規定，故關於侵權行為之規定，於債務不履行不適用之。原審認定
兩造間就系爭土地有信託關係存在，果爾，甲○○未經乙○○同意，擅將系爭土地出
賣，要屬其應否負債務不履行損害賠償責任之問題，乙○○依侵權行為之法律關係請
求甲○○賠償損害，似非有據。原審未注意及此，對於乙○○主張依債務不履行之法
律關係請求甲○○賠償其所受損害（見原審重上卷一八一頁、重上更(二)卷(一)二０八頁
），未予調查審認，遽認乙○○得依侵權行為之法律關係請求甲○○賠償其所受損害
，亦嫌疏略。兩造上訴論旨，各自指摘原判決於其不利部分為不當，求予廢棄，均非
無理由。
據上論結，本件兩造上訴均有理由。依民事訴訟法第四百七十七條第一項、第四百七
十八條第二項，判決如主文。
中　　　華　　　民　　　國　　九十三　　年　　　七　　　月　　　八　　　日
                              最高法院民事第二庭
                                  審判長法官  林　奇　福
                                        法官  陳　國　禎
                                        法官  李　彥　文
                                        法官  陳　重　瑜
                                        法官  劉　福　聲
      右正本證明與原本無異
                                              書  記  官
中　　　華　　　民　　　國　　九十三　　年　　　七　　　月　　 十九 　　日
                                                                        ｖ
